ACORDAO-COMPLETO-2477576

ACÓRDÃO 1739/2022 ATA 8/2022 - PRIMEIRA CÂMARA

VISTOS, relatados e discutidos estes autos de concessão de aposentadoria pelo extinto Ministério do Planejamento, Desenvolvimento e Gestão.
ACORDAM os ministros do Tribunal de Contas da União, reunidos em sessão da 1ª Câmara, diante das razões expostas pelo relator, em:
9.1. considerar ilegais os atos de aposentadoria de Celso Santos Carvalho (17881/2018, peça 2) , Ivone de Almeida Peixoto (51730/2018, peça 5) , Marcos Antônio Pereira de Oliveira Silva (51953/2018, peça 6) e Maria de Fátima Araújo Paiva (80308/2018, peça 9) , recusando-lhes o registro, nos termos do § 1º do art. 260 do RI/TCU; 
9.2. dispensar a devolução dos valores indevidamente recebidos, presumidamente, de boa-fé pelos ex-servidores, nos termos da Súmula 106 deste Tribunal; 
9.3. determinar ao Ministério do Planejamento que:
9.3.1. suspenda, no prazo de 15 (quinze) dias, todo e qualquer pagamento concernente aos atos impugnados, comunicando ao Tribunal as providências adotadas, nos termos dos arts. 262, caput, do RI/TCU, e 8º, caput, da Resolução TCU 206/2007;
9.3.2. dê ciência do inteiro teor desta deliberação aos interessados, alertando-os de que o efeito suspensivo proveniente da interposição de eventuais recursos perante o Tribunal não os exime da devolução dos valores percebidos indevidamente após a respectiva notificação, caso esses não sejam providos, devendo encaminhar os comprovantes dessa notificação a esta Corte no prazo de até 30 (trinta) dias;
9.3.3. cadastre novos atos de concessão de aposentadoria livres das irregularidades apontadas, anexando o respectivo cálculo das médias de remuneração utilizadas para estabelecer o valor dos proventos, submetendo-os no prazo de 30 (trinta) dias à apreciação deste Tribunal, nos termos do art. 262, caput e § 2º, do RI/TCU, e do art. 19, § 3º, da Instrução Normativa TCU 78/2018;
9.4. encerrar o processo e arquivar os presentes autos.

Atos de Aposentadoria.

Primeira Câmara

Ministério do Planejamento, Desenvolvimento e Gestão (extinto).

3. Interessados: Celso Santos Carvalho (XXX.917.218-XX); Ivone de Almeida Peixoto (XXX.539.094-XX); Marcos Antônio Pereira de Oliveira Silva (XXX.610.226-XX); Maria de Fatima Araújo Paiva (XXX.946.543-XX).

13.1. Ministros presentes: Walton Alencar Rodrigues (Presidente), Benjamin Zymler, Vital do Rêgo e Jorge Oliveira.
13.2. Ministros-Substitutos presentes: Augusto Sherman Cavalcanti e Weder de Oliveira (Relator).

ACORDAO-COMPLETO-2541095

Acórdão de Relação 3522/2022 - Primeira Câmara

Acórdão de Relação

ACORDAO-COMPLETO-2536168

Acórdão de Relação 2671/2022 - Primeira Câmara

WEDER DE OLIVEIRA

Em exame, 4 (quatro) atos de concessão de aposentadoria emitidos pelo extinto Ministério do Planejamento, Desenvolvimento e Gestão.
Reproduzo, com ajustes de forma, a instrução do auditor da Secretaria de Fiscalização de Integridade de Atos e Pagamentos de Pessoal e de Benefícios Sociais (Sefip) , peça 49, que recebeu anuência do diretor da unidade especializada (peça 50) , bem como do MP/TCU, representado pela procuradora-geral Cristina Machado da Costa e Silva (peça 51) :
" (...) EXAME TÉCNICO
3.	Com exceção dos atos de aposentadoria de Celso Santos Carvalho, Ivone de Almeida Peixoto, Marcos Antônio Pereira de Oliveira Silva e Maria de Fátima Araújo Paiva, esta Corte de Contas, por meio do Acórdão 13963/2020-TCU-Primeira Câmara, Ministro Relator Weder de Oliveira, considerou legais os demais atos deste processo (peça 16) .
4.	Na ocasião, determinou-se à Sefip a realização de diligência ao Departamento de Centralização de Serviços de Inativos e Pensionistas do Ministério da Economia - Decip/ME para que encaminhasse cópias:
9.2.1. das planilhas de cálculo relativas à média das 80% maiores remunerações utilizadas para o pagamento dos proventos de Celso Santos Carvalho (peça 2) , Ivone de Almeida Peixoto (peça 5) , Marcos Antônio Pereira de Oliveira Silva (peça 6) e Maria de Fátima Araújo Paiva (peça 9) , na forma da Lei n.º 10.887/2004;
9.2.2. dos mapas de tempo de contribuição de Celso Santos Carvalho (peça 2) , Ivone de Almeida Peixoto (peça 5) , Marcos Antônio Pereira de Oliveira Silva (peça 6) e Maria de Fátima Araújo Paiva (peça 9) , bem como das certidões averbadas para as aposentadorias em questão.
5.	A Unidade Jurisdicionada foi diligenciada, por meio do ofício 69165/2020-TCU/Seproc, de 9/12/2020 (peças 19 e 20) . Em resposta à diligência, a Unidade Jurisdicionada encaminhou os documentos anexados às peças 21 a 23.  
EXAME TÉCNICO
a) ato de concessão inicial de Celso Santos Carvalho
6.	O servidor Celso Santos Carvalho aposentou-se em 2/4/2018, com proventos integrais, calculados pela média das remunerações, com base no artigo 40, § 1º, inciso III, alínea "a" (redação dada pelas Emendas Constitucionais 20/1998 e 41/2003) , c/c MP 167/2004 (convertida na Lei 10.887/2004) (peça 2) .
7.	Nos termos do art. 1º da Lei 10.887/2004, os proventos da espécie devem corresponder à média aritmética simples das 80% maiores remunerações, utilizadas como base para as contribuições do servidor aos regimes de previdência a que esteve vinculada:
Art. 1º No cálculo dos proventos de aposentadoria dos servidores titulares de cargo efetivo de qualquer dos Poderes da União, dos Estados, do Distrito Federal e dos Municípios, incluídas suas autarquias e fundações, previsto no § 3º do art. 40 da Constituição Federal e no art. 2º da Emenda Constitucional nº 41, de 19 de dezembro de 2003, será considerada a média aritmética simples das maiores remunerações, utilizadas como base para as contribuições do servidor aos regimes de previdência a que esteve vinculado, correspondentes a 80% (oitenta por cento) de todo o período contributivo desde a competência julho de 1994 ou desde a do início da contribuição, se posterior àquela competência. 
8.	Esta Corte de Contas, por meio do Acórdão 1176/2015-TCU-Plenário, Ministro-Relator André Luís de Carvalho, ao apreciar Representação da Sefip, fixou os seguintes critérios e procedimentos para o cálculo dos proventos de aposentadoria pela média das maiores remunerações:
	9.2.1. no cálculo dos proventos de aposentadoria pela média das maiores remunerações, compute as seguintes parcelas: 
	9.2.1.1. as remunerações utilizadas como base para as contribuições do servidor aos regimes de previdência a que esteve vinculado, correspondentes a 80% (oitenta por cento) de todo o período contributivo desde a competência de julho de 1994 ou desde a do início da contribuição, se posterior àquela competência (art. 1º da Lei nº 10.887, de 2004) ; 
	9.2.1.2. a remuneração do servidor no cargo efetivo nas competências a partir de julho de 1994 em que não tenha havido contribuição para regime próprio (art. 1º, § 2º, da Lei nº 10.887, de 2004) ;
	9.2.2. no cálculo dos proventos de aposentadoria pela média das maiores remunerações, compute: as parcelas remuneratórias percebidas em decorrência de local de trabalho ou do exercício de cargo em comissão ou de função de confiança, para efeito de cálculo do benefício a ser concedido com fundamento no art. 40 da Constituição Federal e art. 2º da Emenda Constitucional nº 41, de 19 de dezembro de 2003, respeitada, em qualquer hipótese, a limitação estabelecida no § 2º, do art. 40, da Constituição Federal, desde que o servidor opte por incluí-las na sua base de contribuição (art. 4º, § 2º, da Lei nº 10.887, de 2004, com nova redação dada pela Lei nº 12.688, de 18 de julho de 2012; (...) 
9.	A Unidade Jurisdicionada encaminhou cópia do mapa de tempo de serviço e das certidões averbadas pelo interessado (peça 23, p. 21-103) . Com base no mapa de tempo de serviço, verifica-se que o servidor possui 37 anos e 6 dias de tempo total de contribuição, conforme registrado no ato de aposentadoria (peça 23, p. 102-103) . 
10.	No ato de aposentadoria consta como valor da média R$ 18.813,67, no entanto, na consulta Siape encaminhada pela Unidade Jurisdicionada consta como valor da média R$ 18.428,30 (peça 23, p. 4) . 
11.	Constata-se que o cálculo da média está errado, pois incluiu período somente a partir do ano de 2008 e deveria ser desde julho de 1994, uma vez que houve a averbação de tempo de serviço desde aquela data (peça 23, p. 3-6) .
12	Ademais, o valor da média informado pela Unidade Jurisdicionada, além de incorreto, não foi utilizado como base na atualização dos proventos pagos à inativa, conforme observa-se na planilha de atualização e contracheques dezembro/2020 e fevereiro/2021 (peças 26 a 28) . A Unidade Jurisdicionada no lugar da média, na verdade, atualizou o valor da última remuneração do servidor (R$ 19.462,42) . 
13.	O § 5º, do artigo 1º da Lei 10.877/2004 estabelece que os proventos calculados pela média não poderão ser inferiores ao valor do salário-mínimo e nem exceder a remuneração do respectivo servidor no cargo efetivo em que se deu a aposentadoria. No entanto, sem o cálculo correto da média, não é possível saber se o valor dos proventos calculados pela média excedia ou não a remuneração do cargo efetivo.
14.	Diante do exposto, está ilegal o ato de aposentadoria do Sr. Celso Santos Carvalho. Ressalta-se que o ato de aposentadoria em exame deu entrada no TCU em 19/5/2020, ou seja, há menos de cinco anos, não sendo aplicável, portanto, o procedimento de contraditório e ampla defesa determinado pelo Acórdão 587/2011-TCU-Plenário, Ministro-Relator Valmir Campelo.
b) ato de concessão inicial de Ivone de Almeida Peixoto
15.	A servidora Ivone de Almeida Peixoto aposentou-se em 1/6/2018, com proventos integrais, calculados pela média das remunerações, com base no artigo 40, § 1º, inciso III, alínea "a" (redação dada pelas Emendas Constitucionais 20/1998 e 41/2003) , c/c MP 167/2004 (convertida na Lei 10.887/2004) (peça 5) .
16.	A Unidade Jurisdicionada encaminhou cópia das certidões de tempo de serviço averbadas e do mapa de tempo de serviço da interessada (peça 23, p. 104-124) . Com base no mapa de tempo de serviço, verifica-se que a servidora possui 30 anos e 7 dias de tempo total de contribuição, conforme registrado no ato de aposentadoria (peça 23, p. 123-124) . 
17.	No ato de aposentadoria consta como valor da média R$ 25.272,03 (peça 5, p. 7) , no entanto, na consulta Siape encaminhada pela Unidade Jurisdicionada consta como valor da média R$ 23.307,31 (peça 23, p. 10) . 
18.	Constata-se que o cálculo da média está errado, pois incluiu período somente a partir de 2001 e deveria ser desde julho de 1994, uma vez que houve a averbação de tempo de serviço desde aquela data (peça 23, p. 7-10) .
19.	Ademais, o valor da média informado pela Unidade Jurisdicionada, além de incorreto, não foi a base para o cálculo e atualização dos proventos, conforme observa-se na planilha de atualização da média e contracheques dezembro/2020 e fevereiro/2021 (peças 29 a 31) . Considerando os valores pagos à inativa, verifica-se que a Unidade Jurisdicionada no lugar da média, atualizou o valor do provento integral (R$ 25.272,03) (peça 23, p. 10) . No entanto, sem o cálculo correto da média, não é possível saber se o valor dos proventos calculados pela média excedia ou não a remuneração do cargo efetivo.
20.	Diante do exposto, está ilegal o ato de aposentadoria da Sra. Ivone de Almeida Peixoto. Ressalta-se que o ato de aposentadoria em exame deu entrada no TCU em 25/5/2020, ou seja, há menos de cinco anos, não sendo aplicável, portanto, o procedimento de contraditório e ampla defesa determinado pelo Acórdão 587/2011-TCU-Plenário, Ministro-Relator Valmir Campelo.
c) ato de concessão inicial de Marcos Antônio Pereira de Oliveira Silva
21.	O servidor Marco Antônio Pereira de Oliveira Silva aposentou-se, em 29/6/2018, com proventos integrais, calculados pela média das remunerações, com base no artigo 40, § 1º, inciso III, alínea "a" (redação dada pelas Emendas Constitucionais 20/1998 e 41/2003) , c/c MP 167/2004 (convertida na Lei 10.887/2004) (peça 6) .
22.	A Unidade Jurisdicionada encaminhou cópia das certidões de tempo de serviço averbadas e do mapa de tempo de serviço da interessada (peça 23, p. 200-201) . Com base no mapa de tempo de serviço, verifica-se que o servidor possui 43 anos, 4 meses e 5 dias tempo total de contribuição, conforme registrado no ato de aposentadoria (peça 23, p. 200-201) . 
23.	No ato de aposentadoria consta como valor da média R$ 25.497,49 (peça 6, p. 3) , no entanto, na consulta Siape encaminhada pela Unidade Jurisdicionada consta como valor da média R$ 23.362,23 (peça 23, p. 15) . 
24.	Constata-se que o cálculo da média está errado, pois incluiu período somente a partir de 2005 e deveria ser desde julho de 1994, uma vez que houve a averbação de tempo de serviço desde aquela data (peça 23, p. 13-15) .
25.	Ademais, o valor da média informado pela Unidade Jurisdicionada, além de incorreto, na verdade não foi a base para o cálculo e atualização dos proventos, conforme observa-se na planilha de atualização da média e contracheques dezembro/2020 e fevereiro/2021 (peças 32 a 34) . Considerando os valores pagos à inativa, verifica-se que a Unidade Jurisdicionada no lugar da média, atualizou o valor do provento integral (R$ 25.497,49) (peça 23, p. 15) . No entanto, sem o cálculo correto da média, não é possível saber se o valor dos proventos calculados pela média excedia ou não a remuneração do cargo efetivo.
26.	Diante do exposto, está ilegal o ato de aposentadoria do Sr. Marcos Antônio Pereira de Oliveira Silva. Ressalta-se que o ato de aposentadoria em exame deu entrada no TCU em 19/5/2020, ou seja, há menos de cinco anos, não sendo aplicável, portanto, o procedimento de contraditório e ampla defesa determinado pelo Acórdão 587/2011-TCU-Plenário, Ministro-Relator Valmir Campelo.
d) ato de concessão inicial de Maria de Fátima Araújo Paiva
27.	A servidora Maria de Fátima Araújo Paiva aposentou-se em 1/10/2018, com proventos integrais, calculados pela média das remunerações, com base no artigo 40, § 1º, inciso III, alínea "a" (redação dada pelas Emendas Constitucionais 20/1998 e 41/2003) , c/c MP 167/2004 (convertida na Lei 10.887/2004) (peça 9) .
28.	A Unidade Jurisdicionada encaminhou cópia das certidões de tempo de serviço averbadas e do mapa de tempo de serviço da interessada (peça 23, p. 125-153) . Com base no mapa de tempo de serviço, verifica-se que a servidora possui 35 anos, 1 mês e 28 dias tempo total de contribuição, conforme registrado no ato de aposentadoria (peça 23, p. 152-153) .
29.	No ato de aposentadoria consta como valor da média R$ 17.918,61 (peça 9, p. 3) . Em consulta Siape, encaminhada pela Unidade Jurisdicionada, consta como valor da média R$ 19.192,40 (peça 23, p. 20) .  
30.	Constata-se que o cálculo da média está errado, pois incluiu período somente a partir de 2009 e deveria ser desde julho de 1994, uma vez que houve a averbação de tempo de serviço desde aquela data (peça 23, p. 18-20) .
31.	Com base na planilha de atualização da média até dez/2020 e contracheques dezembro/2020 e fevereiro/2021, verifica-se que a atualização dos proventos foi realizada em cima do valor do provento integral (R$ 17.918,61) (peças 35 a 37) . 
32.	No entanto, sem o cálculo correto da média, não é possível saber se o valor dos proventos calculados pela média excedia ou não a remuneração do cargo efetivo.
33.	Diante do exposto, está ilegal o ato de aposentadoria da Sra. Maria de Fátima Araújo Paiva. Ressalta-se que o ato de aposentadoria em exame deu entrada no TCU em 19/5/2020, ou seja, há menos de cinco anos, não sendo aplicável, portanto, o procedimento de contraditório e ampla defesa determinado pelo Acórdão 587/2011-TCU-Plenário, Ministro-Relator Valmir Campelo.
CONCLUSÃO
34.	Diante do exposto e tendo em vista a análise realizada nos atos de concessão inicial de aposentadoria de Celso Santos Carvalho, Ivone de Almeida Peixoto, Marcos Antônio Pereira de Oliveira Silva e Maria de Fátima Araújo Paiva, esta Unidade Técnica considera que os atos em tela estão ilegais, uma vez que não houve o cálculo correto da média das remunerações.
35.	Registre-se que a análise deste processo levou em conta os dispositivos da Resolução TCU 315/2020.
PROPOSTA DE ENCAMINHAMENTO
36.	Ante o exposto, conforme o preceituado no artigo 71, inciso III, da Constituição Federal de 1.988; c/c os artigos. 1º, inciso V, e 39, inciso II, da Lei nº 8.443/1992, c/c os artigos 1º, inciso VIII, 260, §§ 1º e 2º, do Regimento Interno/TCU, e tomando por base as informações prestadas pelo órgão de controle interno e as verificações feitas pela unidade técnica, na forma prevista no artigo 260, caput, do referido Regimento, propõe-se: 
a) considerar ilegais e negar o registro dos atos de concessão inicial de aposentadoria de Celso Santos Carvalho (CPF XXX.917.218-XX) , Ivone de Almeida Peixoto (CPF XXX.539.094-XX) e Marcos Antônio Pereira de Oliveira Silva (CPF XXX.610.226-XX) e Maria de Fátima Araújo Paiva (CPF XXX.946.543-XX) ;
b) dispensar o ressarcimento das quantias indevidamente recebidas de boa-fé, nos termos da Súmula TCU n. 106;
c) determinar à Unidade Jurisdicionada, com fundamento no inciso I do art. 4º da Resolução TCU 315/2020, que adote medidas para:
c.1) no prazo de quinze dias, fazer cessar os pagamentos decorrentes dos atos impugnados por esta Corte de Contas, sob pena de responsabilidade solidária da autoridade administrativa omissa, nos termos dos arts. 262, caput, do RI/TCU, e 8º, caput, da Resolução TCU 206/2007;
c.2) no prazo de trinta dias, emita novos atos, livres da irregularidade apontada, e os submeta ao TCU pelo Sistema e-Pessoal, nos termos dos arts. 262, § 2º, do Regimento Interno desta Corte e 19, § 3º, da Instrução Normativa TCU 78/2008;
c.3) dê ciência, no prazo de 15 (quinze) dias, do inteiro teor desta deliberação aos interessados, alertando-os de que o efeito suspensivo proveniente da interposição de eventuais recursos junto ao TCU não os exime da devolução dos valores percebidos indevidamente após a respectiva notificação, caso esses não sejam providos; e
c.4) encaminhar ao Tribunal, no prazo de 30 (trinta) dias contados da ciência da decisão, documento apto a comprovar que os interessados tomaram conhecimento do acórdão."
É o relatório.

não há.

Procuradora-Geral Cristina Machado da Costa e Silva.

APOSENTADORIA. CONCESSÕES COM FUNDAMENTO NAS EMENDAS CONSTITUCIONAIS 20/1998 E 41/2003, C/C MP 167/2004 (CONVERTIDA NA LEI 10.887/2004). CÁLCULO INCORRETO DAS MÉDIAS SALARIAIS. SÚMULA 106. ILEGALIDADE. DETERMINAÇÕES. CIÊNCIA.

APOSENTADORIA (APOS)

Secretaria de Fiscalização de Integridade de Atos e Pagamentos de Pessoal e de Benefícios Sociais (Sefip).

Trata-se de 4 (quatro) atos de concessão de aposentadoria emitidos pelo extinto Ministério do Planejamento, Desenvolvimento e Gestão.
A Secretaria de Fiscalização de Integridade de Atos e Pagamentos de Pessoal e de Benefícios Sociais (Sefip) propõe a ilegalidade das aposentadorias em análise, em razão de que "não houve o cálculo correto da média das remunerações" para estabelecimento dos proventos.
Acolho as análises empreendidas pela unidade instrutiva especializada, acompanhadas pelo MP/TCU, as quais incorporo às minhas razões de decidir.
Conforme relatado, por meio do Acórdão 13963/2020-TCU-Primeira Câmara, o Colegiado determinou à Sefip que diligenciasse a unidade jurisdicionada para obter cópia das planilhas de cálculo relativas à média das 80% maiores remunerações, dos mapas de tempo de contribuição e das certidões averbadas para as aposentadorias, referentes aos atos de Celso Santos Carvalho (peça 2) , Ivone de Almeida Peixoto (peça 5) , Marcos Antônio Pereira de Oliveira Silva (peça 6) e Maria de Fátima Araújo Paiva (peça 9) .
Tal determinação havia sido sugerida pelo MP/TCU, por entender que aquelas aposentadorias deveriam ser submetidas a maior escrutínio.
Após a análise dos documentos enviados pela unidade jurisdicionada, a Sefip identificou que o cálculo dos proventos das aposentadorias em apreço não seguiu os termos do art. 1º da Lei 10.887/2004:
"Art. 1º No cálculo dos proventos de aposentadoria dos servidores titulares de cargo efetivo de qualquer dos Poderes da União, dos Estados, do Distrito Federal e dos Municípios, incluídas suas autarquias e fundações, previsto no § 3º do art. 40 da Constituição Federal e no art. 2º da Emenda Constitucional nº 41, de 19 de dezembro de 2003, será considerada a média aritmética simples das maiores remunerações, utilizadas como base para as contribuições do servidor aos regimes de previdência a que esteve vinculado, correspondentes a 80% (oitenta por cento) de todo o período contributivo desde a competência julho de 1994 ou desde a do início da contribuição, se posterior àquela competência." (não grifado no original) .
Ainda que tenha constatado que, em todos os casos, houve a averbação de tempo de serviço desde a competência julho de 1994, a Sefip registra que não foram incluídas, na base de cálculo, as respectivas remunerações recebidas:
	Interessado
	Ato
	Ano inicial considerado

	Celso Santos Carvalho
	17881/2018, peça 2
	A partir de 2008

	Ivone de Almeida Peixoto
	51730/2018, peça 5
	A partir de 2001

	Marcos Antônio Pereira de Oliveira Silva
	51953/2018, peça 6
	A partir de 2005

	Maria de Fátima Araújo Paiva
	80308/2018, peça 9
	A partir de 2009

Ademais, a Sefip identificou que os valores das médias informados pela unidade jurisdicionada não formaram a base para o cálculo de atualização dos proventos, e sim o valor da última remuneração, no caso do ex-servidor Celso Santos Carvalho (peça 2) , e o valor dos proventos integrais, no caso dos ex-servidores Ivone de Almeida Peixoto (peça 23, p. 10) , Marcos Antônio Pereira de Oliveira Silva (peça 23, p. 15) e Maria de Fátima Araújo Paiva (peças 35 a 37) .
Por fim, a unidade instrutiva especializada também consignou que, em relação a todas as aposentadorias, "sem o cálculo correto da média, não é possível saber se o valor dos proventos calculados pela média excedia ou não a remuneração do cargo efetivo".
Com efeito, uma vez evidenciado nos autos que os interessados contribuíram para o regime previdenciário desde julho/1994, o valor dos proventos calculados de cada um dos inativos está errado, por não ter sido abarcado o período determinado legalmente.
Assim, deve ser determinado à atual unidade responsável pelas aposentadorias em exame que emita novos atos livres das irregularidades apontadas, anexando os respectivos cálculos da média dos proventos, de forma a evidenciar se excediam ou não a remuneração do cargo efetivo, quando da inativação de cada um dos ex-servidores.
Uma vez que os atos foram enviados a esta Corte de Contas há menos de 5 (cinco) anos, podem ser apreciados sem a necessidade de prévia oitiva dos interessados, nos termos do Acórdão 587/2011-TCU-Plenário, não sendo o caso, também, de ocorrência de apreciação tácita da legalidade, por decurso de prazo (decisão do Supremo Tribunal Federal, em sede de repercussão geral, no âmbito do RE 636.553: "em atenção aos princípios da segurança jurídica e da confiança legítima, os Tribunais de Contas estão sujeitos ao prazo de 5 anos para o julgamento da legalidade do ato de concessão inicial de aposentadoria, reforma ou pensão, a contar da chegada do processo à respectiva Corte de Contas") .
Diante do exposto, manifesto-me pela aprovação do acórdão que ora submeto à apreciação deste Colegiado.
TCU, Sala das Sessões, em 29 de março de 2022.
Weder de Oliveira 
Relator